臺灣高等法院刑事判決
110年度上訴字第1814號
上  訴  人  臺灣桃園地方檢察署檢察官 
被      告  范揚俊




上列上訴人因被告違反毒品危害防制條例案件，不服臺灣桃園地
方法院109年度審訴字第783號，中華民國110年3月25日第一審判
決（起訴案號：臺灣桃園地方檢察署109年度毒偵字第730號），
提起上訴，本院判決如下：
    主  文
上訴駁回。
    理  由
一、公訴意旨略以：被告甲○○基於施用第一級毒品海洛因及第二
    級毒品甲基安非他命之犯意，分別於㈠民國109年1月17日晚
    間7時許，在新竹縣○○鎮○○00號住處內，以將甲基安非他命
    置入玻璃球燒烤吸食其煙之方式，施用甲基安非他命1次。㈡
    同年月19日上午7時許，在上址住處內，以針筒注射之方式，
    施用海洛因1次。因認被告涉犯毒品危害防制條例（下稱毒品
    條例）第10條第1項、第2項之施用第一級、第二級毒品罪嫌
    。
二、按起訴程序違背規定者，應諭知不受理之判決；對於原審諭
    知不受理之判決上訴時，第二審法院認其為無理由而駁回上
    訴，得不經言詞辯論為之，刑事訴訟法第303條第1款、第37
    2條分別定有明文。此所稱之「起訴程序違背規定」，係指
    檢察官提起公訴之訴訟行為於程序上有違法律之規定而言。
    而提起公訴之訴訟行為是否於程序上有違法律規定，原則上
    固以起訴時所存在之事項及法律規定為判斷，惟檢察官起訴
    後始發生之情事變更事由，致法院不能為實體審理者，亦屬
    「起訴之程序違背規定」（最高法院109年度台上字第3826
    號判決意旨參照）。
三、毒品條例第20條、第23條業於109年1月15日修正公布，並於
    同年7月15日施行。毒品條例第20條第3項、第23條第2項分
    別修正為「依前項規定為觀察、勒戒或強制戒治執行完畢釋
    放後，『3年後』再犯第10條之罪者，適用前2項之規定」、「
    觀察、勒戒或強制戒治執行完畢釋放後，『3年內』再犯第10
    條之罪者，檢察官或少年法院（地方法院少年法庭）應依法
    追訴或裁定交付審理」。而上開所謂「3年後再犯」，只要
    本次再犯（不論修正施行前、後）距最近1次觀察、勒戒或
    強制戒治執行完畢釋放，已逾3年者，即該當之，不因其間
    有無犯第10條之罪經起訴、判刑或執行而受影響（最高法院
    109年度台上字第3826號判決意旨參照）。另該次修正增訂
    之毒品條例第35條之1第2款規定「審判中之案件，由法院或
    少年法院（地方法院少年法庭）依修正後規定處理；依修正
    後規定應為不起訴處分或不付審理之裁定者，法院或少年法
    院（地方法院少年法庭）應為免刑之判決或不付審理之裁定
    」，即法院就審判中之施用毒品案件，應依上述修正後規定
    處理。本案係於109年4月22日即上開規定修正施行前繫屬於
    第一審法院，依前揭說明，本案應適用修正施行後之規定處
    理。
四、經查：
　㈠被告前因施用毒品案件，經臺灣新竹地方法院以90年度毒聲
    字第1052號裁定送觀察、勒戒後，認有繼續施用毒品之傾向
    ，再由同法院以90年度毒聲字第1823號裁定令入戒治處所施
    以強制戒治，於92年4月6日執行完畢釋放。被告於前開觀察
    、勒戒及強制戒治執行完畢釋放後，雖有再因施用毒品案件
    ，多次經法院判處罪刑確定及執行完畢之紀錄，但於本案施
    用毒品犯行前均無再受觀察、勒戒或強制戒治之處遇，有被
    告前案紀錄表在卷可查。本案檢察官起訴被告施用第一級、
    第二級毒品之犯罪時間為109年1月17日晚間7時許及同年月19
    日上午7時許，距其最近1次觀察、勒戒及強制戒治執行完畢
    釋放，已逾3年，即屬毒品條例第20條第3項規定「3年後再
    犯」之情形，依上開說明，不因被告於其間曾多次因犯施用
    毒品罪，經起訴、判刑或執行而受影響，檢察官應依毒品條
    例第20條第1項規定，重啟處遇程序，聲請法院裁定令被告
    入勒戒處所觀察、勒戒，不得逕予起訴。　　
  ㈡被告前雖因施用毒品案件，經臺灣新竹地方檢察署（下稱新
    竹地檢署）檢察官以108年度毒偵字第255、358號為附命戒
    癮治療之緩起訴處分（下稱「附命緩起訴」），但因違反緩
    起訴期間內應遵循事項，經同署檢察官以108年度撤緩字第2
    86號撤銷該緩起訴處分確定（見審訴卷第161至166頁）。惟
    被告經「附命緩起訴」後，於緩起訴期間未完成戒癮治療，
    經檢察官撤銷緩起訴處分，因不等同曾受觀察、勒戒或強制
    戒治執行完畢之處遇，自應回復原緩起訴處分不存在之狀態
    ，由檢察官續行偵查，視個案情形，依現行法規定為相關處
    分，不得逕行起訴（最高法院110年度台非字第98號判決意
    旨參照），因此，被告前揭「附命緩起訴」既經撤銷，即不
    等同曾受觀察、勒戒或強制戒治執行完畢之處遇。
　㈢本件檢察官因前述毒品條例之修正與實務見解改變之情事變
    更事由，致其起訴之程序違背規定，且檢察官未及審酌判斷
    如何經由多元化之緩起訴處遇達成戒除毒癮目的，或被告有
    無不適合附命完成戒癮治療等緩起訴處分之情形，如由法院
    依職權裁定令被告入勒戒處所觀察、勒戒，致使被告未能得
    獲多元處遇之權益保障，對被告實屬不利而有失公平，從而
    ，因認檢察官起訴之程序違背規定且無從補正，應依刑事訴
    訟法第303條第1款規定諭知不受理判決。
五、駁回上訴之理由：
  ㈠檢察官上訴意旨略以：依據最高法院104年度第2次刑事庭會
    議決議意旨，修正前毒品條例第24條第2項規定已明示，同
    條第1項之緩起訴處分經撤銷者，其法律效果為「依法追訴
    」，此乃因被告事實上已接受等同「觀察、勒戒」之處遇，
    惟其竟未能履行該條件，自應於撤銷緩起訴處分後依法追訴
    ，而無再次聲請法院裁定觀察、勒戒之必要。又「附命緩起
    訴」後，3年內再犯施用第一級或第二級毒品者，顯見再犯
    率甚高，自得依毒品條例第23條第2項或第24條第2項規定之
    相同法理，逕行提起公訴。被告前因施用毒品案件，經新竹
    地檢署檢察官以108年度毒偵字第255、358號為「附命緩起
    訴」確定後，被告未完成戒癮治療，前開緩起訴處分因而經
    撤銷，被告復於前開撤銷緩起訴處分公告後3年內再犯本案
    ，因其事實上已接受等同觀察、勒戒之處遇，應由檢察官逕
    行起訴，原審判決不受理，自有未洽等語。
  ㈡被告於前述觀察、勒戒及強制戒治執行完畢釋放後，固曾經
    新竹地檢署檢察官以108年度毒偵字第255、358號為「附命
    緩起訴」確定，嗣因違反緩起訴期間內應遵循事項，經同署
    檢察官以108年度撤緩字第286號撤銷該緩起訴確定，惟依上
    開最高法院判決意旨，被告於緩起訴期間既未完成戒癮治療
    ，經檢察官撤銷其緩起訴處分，即不等同曾受觀察、勒戒或
    強制戒治執行完畢之處遇；且本案被告施用第一級、第二級
    毒品犯行，距其最近1次觀察、勒戒執行完畢釋放，已逾3年
    ，即無從依修正後之毒品條例第23條第2項規定追訴處罰，
    均已如前述。原審判決認本件之起訴程序違背規定，乃諭知
    不受理並依毒品條例第18條第1項前段、刑法第11條、第40
    條第2項等規定，宣告沒收銷燬扣案之海洛因1包（含包裝袋
    ），經核並無違誤。上訴意旨猶以前詞指摘原審判決不當，
    難認有理由，爰不經言詞辯論，駁回其上訴。　
據上論斷，應依刑事訴訟法第368條、第372條，判決如主文。
本案經檢察官許炳文提起公訴，檢察官劉仲慧提起上訴。
中　　華　　民　　國　　110 　年　　6 　　月　　4 　　日
                  刑事第六庭  審判長法  官  劉方慈
                                    法  官  朱嘉川
                                    法  官　曹馨方
以上正本證明與原本無異。
施用第二級毒品部分，不得上訴。
施用第一級毒品部分，如不服本判決，應於收受送達後20日內向
本院提出上訴書狀，其未敘述上訴之理由者並得於提起上訴後20
日內向本院補提理由書（均須按他造當事人之人數附繕本）「切
勿逕送上級法院」。
                                    書記官　游秀珠
中　　華　　民　　國　　110 　年　　6 　　月　　4 　　日